【裁判字號】    98,台上,2347
【裁判日期】    981210
【裁判案由】    返還所有權狀
【裁判全文】
最高法院民事判決            九十八年度台上字第二三四七號
上  訴  人  甲 ○ ○
            乙○○○
共      同
訴訟代理人  陳 長 甫律師
被 上訴 人  丙 ○ ○
訴訟代理人  石 宜 琳律師
上列當事人間請求返還所有權狀事件，上訴人對於中華民國九十
八年八月十八日台灣高等法院第二審判決（九十八年度上字第二
七四號），提起上訴，本院判決如下：
    主  文
原判決廢棄，發回台灣高等法院。
    理  由
本件上訴人主張：上訴人甲○○於民國六十九年間，參與泰山民
營市場股份有限公司（下稱泰山公司）投資興建泰山民營市場大
樓，自七十二年間起，陸續獲配如原判決附表（下稱附表）一、
二所示土地及建物（下稱系爭房地），並分別登記在自己及配偶
即上訴人乙○○○名下，嗣因當時被上訴人為泰山公司負責人，
綜理興建、銷售、分配等事宜，且係甲○○之妹婿，上訴人基於
信賴關係，乃於七十五年三月二日以書面授權被上訴人代為處理
該房地之租售等事務，並將所有權狀一併交由被上訴人保管。詎
被上訴人於九十一年間竟意圖將系爭房地據為己有，訴請法院判
命上訴人移轉該房地所有權應有部分九分之八，經判決其敗訴確
定。上訴人乃於九十二年間委請律師以存證信函終止該授權代為
處理租售之意思表示，則被上訴人占有系爭房地所有權狀，即屬
無權占有等情。爰依民法第二百六十三條準用第二百五十九條第
一項及第七百六十七條之規定，求為命被上訴人返還系爭房地所
有權狀之判決。
被上訴人則以：上訴人於泰山民營市場大樓興建完成，受配系爭
房地之後，與伊合夥租售之投資，約定由伊執行合夥事務，並約
定系爭房地辦理所有權登記後，該房地所有權狀逕由伊向地政機
關申領；該所有權狀屬於動產，地政機關並未交付予上訴人，上
訴人即未取得該權狀之所有權。且系爭房地屬合夥財產，於合夥
解散清算之前，伊自無將該權狀交付上訴人之義務等語，資為抗
辯。
原審維持第一審所為上訴人敗訴之判決，駁回其上訴，無非以：
按法院於確定判決理由中，對訴訟標的以外當事人所主張或抗辯
之重要爭點，本於兩造辯論之結果所為之判斷結果，除有顯然違
背法令，或當事人提出新訴訟資料，足以推翻原判斷之情形外，
於同一當事人間，就與該重要爭點有關之他訴訟，不得再為相反
之主張，法院亦不得作相異之判斷，始符民事訴訟法上之誠信原
則。查本件上訴人前以其於九十二年八月二十一日寄發存證信函
予被上訴人表示終止委任及授權關係，依民法第五百四十一條第
一項、第一百七十七條第二項及第一百七十九條規定，請求被上
訴人返還所收取之租金及將因租賃取得之債權移轉，業經法院判
決其敗訴確定。該確定判決理由載明依上訴人提出訴外人曾勝賢
撰寫之授權書所示：「立授權書人甲○○、林徐尋、乙○○○分
別持有坐落台北縣泰山鄉○○路○段一八一號、同縣鄉路段一七
三巷二號三樓之十三及同縣鄉路段一七三巷二號三樓之十五房屋
，全權授與徐文慶先生（被上訴人之原名）處理（包括出售、出
租、設定）恐空口無憑，特立本授權書為憑據，此致徐文慶先生
，中華民國七十五年三月二日」。綜觀該授權書全文，並無任何
文字載明兩造有分配合夥利益，並由上訴人取得系爭不動產所有
權全部之意思。…兩造間尚未就合夥進行決算，故約定將系爭不
動產登記為上訴人所有，俟將來決算後再分配合夥利益。…上訴
人出具授權書之原因，係為承租人租用系爭房屋供營業用途，但
因出租人與所有人不同，無法申請營業證明，始由上訴人書立授
權書。從而，系爭房屋既屬合夥財產，即應為合夥人全體所公同
共有等語，有原法院九十三年度上字第三七五號判決、最高法院
九十八年度台上字第二八三號裁定各乙件可稽。上開確定裁判與
本件訴訟之當事人（甲○○及被上訴人部分）同一，乙○○○雖
非上開確定裁判之當事人，然依甲○○於本件所主張其將獲配如
附表二所示土地及建物登記在配偶（即乙○○○）名下，是以登
記在乙○○○名下之該不動產，仍應依甲○○與被上訴人間之法
律關係為據。且甲○○於該確定裁判法院審理中並未否認與被上
訴人間有共同出資之事實，亦未明確表示無合夥關係，其出資原
因為興建民營市場，而共同成立泰山公司。上開確定裁判既認定
甲○○及被上訴人為合夥關係，其就重要爭點之判斷，並無顯然
違背法令，上訴人亦未提出新訴訟資料，足以推翻原判斷之情形
，依上說明，本件不得作相異之判斷，系爭房地應屬合夥財產，
為合夥人全體所公同共有。再系爭房地自甲○○受配之後，皆由
被上訴人處理出租投資事宜，並保管該房地所有權狀，為兩造所
不爭執，亦據甲○○出具前述授權書載明授權被上訴人處理系爭
房地租售等事務無訛。是雙方以該房地租售之投資，而繼續經營
合夥事業，並以被上訴人為合夥事務執行人之意思。則被上訴人
因執行合夥事務處理，而持有系爭房地所有權狀，即屬有權占有
。上訴人於合夥事業清算之前，不得主張系爭房地屬其單獨所有
。從而，上訴人依民法第二百六十三條準用第二百五十九條第一
項及第七百六十七條之規定，請求被上訴人返還系爭房地所有權
狀，均無理由，應予駁回等詞，為其判斷之基礎。
惟查上訴人迭稱：依泰山公司七十三年十月九日董事會會議紀錄
結論（決議）所載內容「(一)以上七位董事（指徐金榜、徐文慶【
被上訴人之原名】、徐勝男、徐炎堯、甲○○【即上訴人】、黃
銘盤、徐文夫）同意將市場地下室獻於泰山公司所登記之股東使
用。若非股東使用須收費用，並將所收費用歸泰山公司當作基金
。(二)道路（市○○○道路）同意泰山公司所有股東自由通行。(三)
公司收、支金額擇日會算。」等語，係以公司董事會會議決議處
理公司之事項，足證兩造（指甲○○與被上訴人）及其他股東投
資興建泰山民營市場大樓，係以組織公司法人型態經營，並非合
夥法律關係云云，並提出上開董事會會議紀錄為證（見一審卷第
一二四頁至第一二五頁、第一二九頁至第一三○頁、第一六八頁
、原審卷第一二一頁至第一二三頁），而上訴人上述主張及證據
，於上開確定判決事件審理中似未提出，即屬新訴訟資料，且上
開確定判決理由項下載明「立授權書人甲○○（即上訴人）、林
徐尋、乙○○○（即上訴人）分別持有坐落台北縣泰山鄉○○路
○段一八一號、同縣鄉路段一七三巷二號三樓之十三及同縣鄉路
段一七三巷二號三樓之十五房屋，全權授與徐文慶先生（被上訴
人之原名）處理（包括出售、出租、設定）…。綜觀該授權書全
文，並無任何文字載明兩造有分配合夥利益」等語，並有系爭土
地及建物登記謄本簿可稽（見一審卷一五五頁、第六頁至第十八
頁），則系爭房地既已登記為上訴人所有，且上訴人書立授權書
授權被上訴人處理（包括出售、出租、設定）等事宜，而上訴人
提出上開新訴訟資料，倘非虛妄，能否謂系爭房地屬合夥財產，
為合夥人全體所公同共有，而非上訴人單獨所有，其於終止與被
上訴人間授權契約之後，不得請求被上訴人返還該房地所有權狀
？尚非無疑。原審未詳予審究，亦未說明上訴人上述攻擊方法何
以不足採取之理由，遽認系爭房地屬合夥財產，為上訴人敗訴之
判決，自嫌速斷。上訴論旨，指摘原判決不當，求予廢棄，非無
理由。
據上論結，本件上訴為有理由。依民事訴訟法第四百七十七條第
一項、第四百七十八條第二項，判決如主文。
中    華    民    國  九十八  年   十二   月    十    日
                      最高法院民事第四庭
                          審判長法官  劉  延  村
                                法官  許  澍  林
                                法官  黃  秀  得
                                法官  許  正  順
                                法官  魏  大  喨
      本件正本證明與原本無異
                                      書  記  官
中    華    民    國  九十八  年   十二   月  二十二  日
                                                      Ｑ


司法院資訊處製作；財團法人民間司法改革基金會備份。
